ACORDAO-COMPLETO-2412270

ACÓRDÃO 6491/2020 ATA 18/2020 - PRIMEIRA CÂMARA

VISTOS, relatados e discutidos estes autos que tratam de ato de concessão de pensão civil (alteração) instituído pelo ex-servidor Luiz Gonzaga de Oliveira e emitido pela Universidade Federal da Paraíba para incluir, entre os beneficiários da pensão, o Sr. João Batista de Oliveira, habilitado na condição de filho maior inválido;
ACORDAM os Ministros do Tribunal de Contas da União, reunidos em Sessão da 1ª Câmara, nos termos dos arts. 71, inciso III, da Constituição Federal, 1º, inciso V, e 39, inciso II, da Lei 8.443/1992 e 260, §1º, do RITCU e ante as razões expostas pelo Relator, em:
9.1. considerar ilegal e recusar o registro do ato de concessão de pensão civil (alteração) instituído por Luiz Gonzaga de Oliveira, cadastrado no Sisac sob o número 10792309-05-2001-000007-0;
9.2. dispensar a devolução dos valores indevidamente recebidos até a data da ciência pela Universidade Federal da Paraíba, do presente acórdão, com base no Enunciado 106 da Súmula da Jurisprudência do TCU;
9.3. determinar à Universidade Federal da Paraíba, com base no art. 45 da Lei 8.443/1992, que:
9.3.1. exclua da pensão instituída pelo ex-servidor Luiz Gonzaga de Oliveira, o beneficiário João Batista de Oliveira (XXX.439.394-XX) , comunicando ao TCU, no prazo de quinze dias as providências adotadas, nos termos do art. 262, caput, do Regimento Interno do TCU, art. 8º, caput, da Resolução-TCU 206/2007 e 19, caput, da Instrução Normativa-TCU 78/2018;
9.3.2. comunique ao referido beneficiário ou ao respectivo responsável legal (se for o caso) , o teor desta decisão, alertando-o de que o efeito suspensivo proveniente da interposição de eventual recurso não o exime da devolução dos valores percebidos indevidamente após a respectiva notificação, caso o recurso não seja provido;
9.3.3. no prazo de 30 (trinta) dias, contados da ciência desta decisão, envie a este Tribunal documentos comprobatórios de que o interessado está ciente da presente deliberação.

Ato de concessão de pensão civil emitido pela Universidade Federal da Paraíba. Apreciação para fins de registro.

Primeira Câmara

Universidade Federal da Paraíba.

3. Interessados: João Batista de Oliveira (XXX.439.394-XX); Maria Aparecida de Oliveira (XXX.789.874-XX); Veronica Maria de Oliveira (XXX.662.304-XX).

13.1. Ministros presentes: Walton Alencar Rodrigues (Presidente), Benjamin Zymler, Bruno Dantas e Vital do Rêgo (Relator).

VITAL DO RÊGO

Adoto como relatório, com os devidos ajustes de forma, a instrução elaborada no âmbito da Secretaria de Fiscalização de Pessoal (peça 20) , com a qual se manifestou de acordo o corpo gerencial daquela unidade técnica especializada (peça 21) , a seguir transcrita:
INTRODUÇÃO
1.	Trata-se de ato de concessão de pensão civil de LUIZ GONZAGA DE OLIVEIRA, ex-servidor da Universidade Federal da Paraíba.
2.	O ato foi submetido, para fim de registro, à apreciação do Tribunal de Contas da União (TCU) , de acordo com o art. 71, inciso III, da Constituição Federal. O cadastramento e a disponibilização ao TCU ocorreram por intermédio do Sistema de Apreciação e Registro de Atos de Admissão e Concessões, na forma dos arts. 2º, caput e incisos I a VI, e 4º, caput, da Instrução Normativa - TCU 78/2018.
3.	Ao benefício pensional instituído pelo Sr. Luiz Gonzaga de Oliveira habilitaram-se Ana Maria Matias de Oliveira (na condição de viúva, falecida em 2/9/1999) , João Batista de Oliveira (na condição de filho inválido) , Maria Aparecida de Oliveira (na condição de filha maior solteira) e Veronica Maria de Oliveira (na condição de filha maior solteira) .
HISTÓRICO
4.	Em 2012, esta Unidade Técnica encaminhou diligência à Unidade Jurisdicionada e oitivas, nos termos de peças 1-2, solicitando informações acerca da data de invalidez do beneficiário João Batista de Oliveira.
5.	Visto que não houve resposta, encaminharam-se novas oitivas (peças 6-9) aos beneficiários. Os comprovantes de recebimento estão acostados às peças 10-13.
6.	Às peças 14-16, a Unidade Jurisdicionada encaminhou informações acerca da invalidez do interessado.
EXAME TÉCNICO
7.	Sobre as beneficiárias classificadas como filhas maiores solteiras, constatou-se que nenhuma delas possui renda advinda de atividade econômica. Além disso, não se verificou que alguma delas contraiu matrimônio.
8.	No que se refere ao filho inválido, a Unidade Jurisdicionada apresentou documentos que comprovam a invalidez do beneficiário (peça 14, p. 5-9) . No entanto, não há registro da data inicial da moléstia, o que faz com que a concessão não esteja de acordo com a Súmula 271/2012 do TCU.
9.	Sendo assim, o ato deve ser considerado ilegal, com negativa de registro.
CONCLUSÃO
10.	 Constatou-se a concessão de pensão civil a beneficiários habilitados como filhas maiores solteiras e como filho inválido. Contudo, não restou comprovada a data inicial da moléstia que acomete o beneficiário. Sendo assim, o ato de concessão de pensão civil em favor de Ana Maria Matias de Oliveira, João Batista de Oliveira, Maria Aparecida de Oliveira e Veronica Maria de Oliveira pode ser considerado ilegal, com negativa de registro. 
PROPOSTA DE ENCAMINHAMENTO
11. Ante o exposto, propõe-se, com base nos arts. 71, inciso III, da Constituição Federal, 1o, inciso V, e 39, inciso II, da Lei 8.443/1992 e 260, § 1o, do Regimento Interno do Tribunal de Contas da União (TCU) :
a) considerar ilegal e recusar registro ao ato de alteração de pensão civil em favor de Ana Maria Matias de Oliveira (CPF: XXX.727.004-XX) , João Batista de Oliveira (CPF: XXX.439.394-XX) , Maria Aparecida de Oliveira (CPF: XXX.789.874-XX) e Veronica Maria de Oliveira (CPF: XXX.662.304-XX) .
b)  determinar à entidade de origem que:
b.1) no prazo de quinze dias, faça cessar os pagamentos decorrentes do ato impugnado, sob pena de responsabilidade solidária da autoridade administrativa omissa, nos termos do art. 262 do Regimento Interno/TCU;
b.2) com base no art. 45 da Lei 8.443/1992, informe ao Sr. João Batista de Oliveira (CPF: XXX.439.394-XX) o teor do acórdão que vier a ser prolatado, encaminhando ao TCU, no prazo de trinta dias, comprovante da data de ciência pelo interessado, alertando-o ainda de que o efeito suspensivo proveniente de eventual interposição de recurso não o exime da devolução dos valores indevidamente percebidos após a notificação, em caso de não provimento desse recurso;
b.3) cadastre no e-Pessoal, no prazo de 30 dias, com fulcro no art. 19, § 3º, da IN TCU 78/2018, novo ato de pensão do instituidor Luiz Gonzaga de Oliveira escoimado da irregularidade verificada nos autos. 
2.	O Ministério Público, representado nos autos pelo Procurador Dr. Rodrigo Medeiros de Lima, manifestou-se de acordo com a proposição da unidade técnica (peça 22) . 
É o Relatório.

não há.

Procurador Rodrigo Medeiros de Lima.

PENSÃO CIVIL. ATO DE ALTERAÇÃO EMITIDO PARA INCLUIR COMO BENEFICIÁRIO DE PENSÃO, FILHO MAIOR INVÁLIDO. AUSÊNCIA DE COMPROVAÇÃO DE QUE A ENFERMIDADE QUE ACOMETE O BENEFICIÁRIO PREEXISTIA AO ÓBITO DO INSTITUIDOR. ILEGALIDADE. NEGATIVA DE REGISTRO.

PENSÃO CIVIL (PCIV)

Secretaria de Fiscalização de Pessoal (Sefip).

Em exame, ato de concessão de pensão civil instituído pelo ex-servidor Luiz Gonzaga de Oliveira e emitido pela Universidade Federal da Paraíba para incluir, entre os beneficiários da pensão, o Sr. João Batista de Oliveira, habilitado na data de 1/10/2000, na condição de filho maior inválido.
De início, cabe destacar que o instituidor faleceu em 1/11/1970, instituindo pensão, inicialmente e a partir do óbito, em favor de sua esposa Ana Maria Matias de Oliveira, já falecida desde 2/9/1999 e de suas duas filhas, as Sras. Maria Aparecida de Oliveira e Verônica Maria de Oliveira, estas duas ainda beneficiárias ativas na pensão em epígrafe.
Ao analisar a concessão, a Sefip realizou diligência junto à Universidade Federal da Paraíba (peça 1) como vistas a obter informações sobre a invalidez do Sr. João Batista de Oliveira. Em paralelo, a unidade técnica promoveu a oitiva dos beneficiários ativos da pensão com vistas a obter informações acerca da aludida invalidez (peças 2, 6, 7, 8 e 9) .
Em resposta a diligência à UFPB encaminhou documentação (peças 14 a 16) que comprova a invalidez do Sr. João Batista. No entanto, a referida documentação não atesta se a invalidez é preexistente ao óbito do instituidor. No que diz respeito às oitivas, embora regularmente notificados, os interessados não se manifestaram nos autos, consoante os avisos de recebimento acostados às peças 3, 10, 11, 12 e 13. Com isso, por não restar comprovado que a invalidez do beneficiário era preexistente ao óbito do instituidor, a Sefip propõe considerar ilegal o ato de pensão em epígrafe. A unidade técnica propõe, ainda, a emissão de novo ato de alteração contemplando apenas as beneficiarias Maria Aparecida de Oliveira e Verônica Maria de Oliveira.
Em sua manifestação regimental, o Ministério Público junto ao TCU, manifesta anuência à proposta de ilegalidade alvitrada pela Unidade Técnica.
-II-
No essencial, registro minha concordância com as conclusões formuladas nos pareceres precedentes sem prejuízo das considerações complementares a seguir expendidas.
De início, observo, quanto as beneficiárias atualmente enquadradas como filhas maiores solteiras, que nenhuma delas possui renda advinda de atividade econômica. Além disso, não se verificou que alguma delas contraiu matrimônio. Diante do exposto elas mantém a condição necessária para continuar a perceber o benefício em questão.
Quanto ao beneficiário João Batista de Oliveira, nascido em 23/6/1969, portanto, 1 ano e 4 meses antes de seu pai e instituidor da pensão falecer, observo que o laudo médico juntado na peça 14, p. 5 atesta que o interessado é portador de "oligofrenia moderada", nosologia que confere a ele invalidez permanente, uma vez que considerada alienação mental. Ocorre que o referido laudo médico não diz a partir de quando o beneficiário teria sido acometido pela referida doença. Nessa situação, o caso dos autos desatende ao que prescreve o Enunciado 271 da Súmula de jurisprudência do TCU, in verbis:
A pensão concedida a beneficiário na condição de inválido tem como requisito essencial laudo pericial emitido por junta médica oficial que ateste a invalidez e sua preexistência ao momento do óbito do instituidor.
De acordo com a classificação estatística internacional de doenças e problemas relacionados à saúde - CID 10, a "oligofrenia moderada" se enquadra na classificação F.71 consoante a seguir:
F70-F79 Retardo mental
Parada do desenvolvimento ou desenvolvimento incompleto do funcionamento intelectual, caracterizados essencialmente por um comprometimento, durante o período de desenvolvimento, das faculdades que determinam o nível global de inteligência, isto é, das funções cognitivas, de linguagem, da motricidade e do comportamento social. O retardo mental pode acompanhar um outro transtorno mental ou físico, ou ocorrer de modo independentemente.
F71.- Retardo mental moderado
Amplitude aproximada do QI entre 35 e 49 (em adultos, idade mental de 6 a menos de 9 anos) . Provavelmente devem ocorrer atrasos acentuados do desenvolvimento na infância, mas a maioria dos pacientes aprendem a desempenhar algum grau de independência quanto aos cuidados pessoais e adquirir habilidades adequadas de comunicação e acadêmicas. Os adultos necessitarão de assistência em grau variado para viver e trabalhar na comunidade.
Inclui:
atraso mental médio
oligofrenia moderada
subnormalidade mental moderada
Das definições acima, observa-se que, em tese, a "oligofrenia moderada" poderia ter sido adquirida na infância, após o óbito do instituidor. Também é possível que o interessado tenha nascido já acometido da doença mencionada. Assim, diante da impossibilidade de se afirmar que a referida doença preexistia ao óbito do instituidor, não há como considerar legal o ato em epígrafe, uma vez que o laudo médico apresentado pela Universidade Federal da Paraíba (peça 14, p.5) não apresentou a referida informação.
Por fim, considerando que o ato inicial referente à pensão em epígrafe já fora apreciado por esta Corte de Contas pelo sistema convencional e tendo em vista que as beneficiárias ativas Maria Aparecida de Oliveira e Verônica Maria de Oliveira são pensionistas desde 1/11/1970, entendo desnecessária a proposta formulada pela Sefip, no sentido de cadastrar novo ato de alteração. Isso porque, considerando haver um ato inicial que produzia efeitos até a vigência do ato de alteração em epígrafe, emitido com vigência a partir de 1/10/2000, o desdobramento natural da exclusão do beneficiário João Batista de Oliveira da pensão será a repartição de sua parte entre as beneficiárias remanescentes sem necessidade da emissão de novo ato. 
Considerando essa ordem de ideias, o ato em epígrafe não reúne condições para receber a chancela da legalidade. 
Ante o exposto, VOTO para que seja adotada a minuta de acórdão que ora trago ao exame deste Colegiado.
TCU, Sala das Sessões Ministro Luciano Brandão Alves de Souza, em 9 de junho de 2020.
Ministro VITAL DO RÊGO 
Relator